【裁判字號】    98,家訴,28
【裁判日期】    980505
【裁判案由】    分割遺產
【裁判全文】
臺灣臺中地方法院民事判決              98年度家訴字第28號
原      告  癸○○
被      告  乙○○
兼上一人之
訴訟代理人  丙○○
被      告  己○○即林旻昀）.
            林卉
兼上二人之
訴訟代理人  甲○○
被      告  辛○○
            林佩曄即林春敏）.
            庚○○
            卯○○
            辰○○
            戊○○
            巳○○即林亞萱）.
            丁○○
兼上三人之
訴訟代理人  壬○○
被      告  子○○
            寅○○
            丑○○
上列當事人間請求分割遺產事件，本院於民國98年4月21日言詞
辯論終結，判決如下：
    主      文
兩造就被繼承人林發所遺對於本院九十六年度存字第六五六號清
償提存事件提存物新臺幣壹佰陸拾捌萬壹仟肆佰壹拾貳元及其利
息之受取權，按如附表所示應繼分比例分別取得之。
訴訟費用由兩造依附表所示應繼分比例負擔。
    事實及理由
壹、被告林佩曄、卯○○、辰○○、寅○○、丑○○未於言詞辯
    論期日到場，核無民事訴訟法第386條各款所列情形，爰依
    原告之聲請，由其一造辯論而為判決。
貳、原告主張：
一、緣被繼承人即原告之祖父林發於民國42年10月9日死亡，遺
    有不動產即坐落臺中縣石岡鄉○○○段177地號（持分8/60
    ）、臺中縣石岡鄉○○○段39地號（持份8/60）、臺中縣石
    岡鄉○○段40地號（持分8/60）等三筆土地，因未辦理遺產
    分割，即經臺中縣政府委託訴外人冠勇建設股份有限公司依
    法辦理「石岡鄉○○○段2地號及新岡尾段174地號等19筆地
    號更新地區（井仔腳社區更新單元）都市更新事業計畫及權
    利變換計畫」，被繼承人前揭土地亦列入該計畫中，嗣經發
    放補償金，並將該補償金於96年2月1日提存於鈞院即96年度
    存字第656號清償提存事件，計有新臺幣（下同）1,681,412
    元。
二、再者，被繼承人之繼承人即兩造共計18人，應繼分比例即繼
    承人卯○○、庚○○、辰○○、林佩曄（原名林春敏，於95
    年2月22日更名）之應繼分為3/70；繼承人子○○、壬○○
    、丁○○、戊○○、癸○○、巳○○（原名林亞萱，於96年
    1月17日更名）之應繼分為41/1260；繼承人辛○○、甲○○
    、己○○、林卉之應繼分為41/840；繼承人丙○○、乙○○之應繼分為41/210；再轉繼承人寅○○、丑○○之應繼分
    為1/42（均如附表所示）。又被繼承人並無遺囑禁止分割遺
    產之情形，兩造亦無不分割之約定，然因繼承人人數眾多，
    難以聯繫，致無法就前揭遺產為提領與分配，為此，爰依法
    請求分割等語。並聲明：如主文所示。
參、被告方面：
一、被告林佩曄、卯○○、辰○○、寅○○、丑○○均未到庭爭
    執，亦未提出書狀作何聲明及陳述。
二、被告庚○○、子○○、壬○○、丁○○、戊○○、巳○○、
    辛○○、甲○○、己○○、林卉、丙○○、乙○○等12人
    到庭對原告主張之事實及分割方式均無意見；另前揭提存金
    如有依兩造應繼分比例無法整除者，同意元以下之金額皆歸
    被告卯○○取得等語。
肆、得心證之理由：
一、按遺產繼承人，除配偶外，依下列順序定之：(一)直系血親卑
    親屬。(二)父母。(三)兄弟姊妹。(四)祖父母。同一順序之繼承人
    有數人時，按人數平均繼承，又配偶有相互繼承遺產之權，
    如與第1138條所定第1順序之繼承人同為繼承時，其應繼分
    與他繼承人平均，民法第1138條、第1141條本文、第1144
    條第1款分別定有明文。
二、原告主張兩造之被繼承人林發於42年10月9日死亡，留有不
    動產即坐落臺中縣石岡鄉○○○段177地號（持分8/60）、
    臺中縣石岡鄉○○○段39、40地號（均持分8/60）等三筆土
    地，因未辦理遺產分割，即經列入都市更新事業計畫及權利
    變換計畫中，嗣取得補償金，該補償金於96年2月1日提存於
    本院即96年度存字第656號清償提存事件，計有1,681,412元
    等情，業據其提出提存通知書、不參予分配者補償金額明細
    表、除戶戶籍謄本等為證，復經調閱本院96年度存字第656
    號清償提存事件提存卷宗全卷，核閱屬實。
三、另就被繼承人之繼承人及應繼分比例部分，查被繼承人與其
    配偶林張進治（23年5月14日死亡）育有林金錫（79年7月21
    日死亡）、林金鳳（24年10月14日出養他人）、林金池（73
    年2月25日死亡、絕嗣）；林金錫則與配偶即被告卯○○育
    有被告庚○○、辰○○、林素卿（49年5月8日死亡、絕嗣）
    、林佩曄；又林張進治死亡後，被繼承人復與傅劉義妹（85
    年6月15日死亡）結婚，生育林金山（83年3月25日死亡）、
    林秋金（90年6月25日死亡）、被告丙○○、乙○○及林金
    女（39年2月15日死亡、絕嗣）；其中林金山與配偶郭玉貴
    （73年2月4日死亡）育有被告壬○○、丁○○、戊○○、巳
    ○○及原告；林金山嗣又再與被告子○○結婚；林秋金則與
    配偶即被告辛○○育有被告甲○○、己○○、林卉；另被
    繼承人死亡後，傅劉義妹再嫁他人即傅惡麻，傅劉義妹並與
    傅惡麻育有被告寅○○、丑○○，劉義妹後死於被繼承人，
    因而於生前即已繼承被繼承人之遺產，被告寅○○、丑○○
    乃再轉繼承取得前揭遺產之權利，亦均有戶籍謄本、除戶戶
    籍謄本、繼承系統表等在卷可稽。據上所述，依被繼承人及
    其配偶、子女、子媳、孫之存或歿，而定繼承人之應繼分，
    其計算式如次：
(一)、被繼承人之配偶及子女部分：
  1.被繼承人之原配偶林張進治及子女林金女均先於被繼承人死
    亡而無繼承權；另子女林金鳳經出養他人亦無繼承權。
  2.被繼承人死後留有續弦配偶傅劉義妹、子女林金錫、林金池
    、林金山、林秋金、丙○○、乙○○等7人繼承，各應繼分
    1/7 。
  3.林金池無配偶及子女而先死亡，將其應繼分1/7，由其兄弟
    林金錫、林金山、林秋金、丙○○、乙○○等5人繼承，各
    應繼分1/35。
  4.傅劉義妹死後，將其應繼分1/7，由其子女林金山、林秋金
    、丙○○、乙○○、寅○○、丑○○等6人繼承，各應繼分
    1/42。
  5.據上可得林金錫應繼分6/35（計算式1/7+1/35）；林金山、
    林秋金、丙○○、乙○○應繼分41/210（計算式1/7+1/35+1
    /42）；寅○○、丑○○應繼分1/42。
(二)、被繼承人之子媳及孫部分：
  1.林金錫死後，將其應繼分6/35，由其配偶卯○○、子女庚○○、辰○○、林佩曄等4人繼承（其中林素卿先死且絕嗣不
    計），各應繼分3/70。
  2.林金山死後，將其應繼分41/210，由其配偶子○○、子女壬○○、丁○○、戊○○、癸○○、巳○○等6人繼承，各應
    繼分41/1260。
  3.林秋金死後，將其應繼分41/210，由其配偶辛○○、子女甲○○、己○○、林卉等4人繼承，各應繼分41/840。
(三)、綜上所述，繼承人及其應繼分比例確如原告所述（見附表）
    ，復為被告所不爭執（見本院98年4月21日言詞辯論筆錄）
    ，綜上所述，堪認原告之主張為真實。
四、次按在公同共有遺產分割自由之原則下，民法第1164條規定
    ：繼承人得隨時請求分割遺產，該條所稱之「得隨時請求分
    割」，依同法第829條及第830條第1項規定觀之，自應解為
    包含請求終止公同共有關係在內，俾繼承人之公同共有關係
    歸於消滅而成為分別共有，始不致與同法第829條所定之旨
    趣相左，庶不失繼承人得隨時請求分割遺產之立法本旨，換
    言之，終止遺產之公同共有關係，既應以分割方式為之，將
    遺產之公同共有關係終止改為分別共有關係，性質上自亦屬
    分割遺產方法之一（最高法院82年度台上字第748號、85年
    度台上字第1873號、93年度台上字第2609號判決參照）。本
    件原告主張兩造公同共有被繼承人所遺於本院96年度存字第
    656 號之提存金，為終止兩造間之公同共有關係，請求分割
    之，復查本件無遺囑禁止分割遺產之情形，亦無不分割之約
    定，故原告請求兩造就被繼承人林發所遺於本院96年度存字
    第656號清償提存事件提存物新臺幣1,681,412及其利息之受
    取權，准依附表所示應繼分比例分別取得之，自無不合，應
    予准許。
伍、又分割遺產之訴，係必要共同訴訟，原、被告之間本可互換
    地位，且兩造均蒙其利，是本院認本件之訴訟費用應由兩造
    依其應繼分之比例負擔訴訟費用，較為公允，併此敘明。
陸、訴訟費用負擔之依據，民事訴訟法第85條第1項、第78條、
    第80條之1。
中    華    民    國    98    年    5     月    5     日
                  家事法庭      法  官  許冰芬
以上正本係照原本作成。
如對本判決上訴，須於收受判決正本後20日內提出上訴狀。
中    華    民    國    98    年    5     月    5     日
                                書記官  陳美年


司法院資訊處製作；財團法人民間司法改革基金會備份。
